【裁判字號】    99,上易,1277
【裁判日期】    990810
【裁判案由】    妨害自由
【裁判全文】
臺灣高等法院刑事判決                99年度上易字第1277號
上  訴  人  臺灣板橋地方法院檢察署檢察官
被      告  乙○○
上列上訴人因被告妨害自由案件，不服臺灣板橋地方法院九十九
年度易字第四八八號，中華民國九十九年四月十九日第一審判決
（起訴案號：臺灣板橋地方法院檢察署九十九年度偵字第三二五
０號），提起上訴，本院判決如下：
    主  文
上訴駁回。
    理  由
一、公訴意旨略以：被告乙○○之女羅家欣因與告訴人甲○○及
    其前配偶劉成芃間，有感情及金錢糾紛，雙方因此互有爭訟
    及嫌隙。被告於民國九十八年六月二十二日十六時許，在臺
    灣板橋地方法院檢察署出庭應訊後，基於妨害自由之犯意，
    在臺北縣土城市○○路與金城路交叉路口旁之機車停放處，
    以身體攔阻告訴人，以阻止告訴人離去，妨害其自由行動之
    權利，因認被告涉犯刑法第三百零四條之強制罪嫌。
二、按犯罪事實應依證據認定之，無證據不得認定其犯罪事實；
    又不能證明被告犯罪者，應諭知被告無罪之判決，刑事訴訟
    法第一百五十四條第二項、第三百零一條第一項分別定有明
    文。次按事實之認定，應憑證據，如未發現相當證據或證據
    不足以證明，自不能以推測或擬制之方法，為裁判基礎；再
    認定不利於被告之事實，須依積極證據，苟積極證據不足為
    不利於被告事實之認定時，即應為有利於被告之認定，更不
    必有何有利之證據；另認定犯罪事實所憑之證據，雖不以直
    接證據為限，間接證據亦包括在內，然而無論直接證據或間
    接證據，其為訴訟上之證明，須於通常一般之人均不致有所
    懷疑，而得確信其為真實之程度者，始得據為有罪之認定，
    倘其證明尚未達此一程度，而有合理之懷疑存在而無從使事
    實審法院得有罪之確信時，即應由法院為諭知被告無罪之判
    決，最高法院四十年臺上字第八六號、三十年上字第八一六
    號、七十六年臺上字第四九八六號判例意旨足資參照。再刑
    法上之強制罪，係以行為人實施強暴或脅迫之行為為構成要
    件之一，即須其手段令人感受具有強暴性或脅迫性始足當之
    ，而所謂強暴者，係指「使用有形之暴力」而言，至於脅迫
    之意，即指「以言詞或舉動，顯示加害他人之意思通知他人
    ，使其產生畏懼，而得加以威脅或逼迫」，即所謂以強暴、
    脅迫妨害人行使權利情節之成立，須以加害或以加害之旨通
    知被害人而使被害人心生畏懼，以影響其意思決定之自由為
    其成立要件，若無以強暴脅迫妨害人行使權利之積極行為，
    僅對他人之請求事項，表示不予同意而未處理，即難逕以該
    罪相繩，最高法院七十一年度臺非字第八號判決可資參照。
三、公訴人認被告涉犯上開犯行，無非係以被告於偵查中之供述
    、證人即告訴人甲○○、目擊證人黃志榮、劉成芃於偵查中
    之證述為主要論據。訊據被告固不否認於上揭時地，與另一
    名友人共同向告訴人索討債務，惟堅詞否認有何強制犯行，
    辯稱：伊當時只是拿出債權憑證到甲○○面前跟他要錢，伊
    沒有用身體攔住甲○○，伊和另一名朋友只是站在甲○○身
    邊，沒有攔住他等語。經查：
  (一)按被告以外之人於審判外之言詞或書面陳述，除法律有規定
    者外，不得作為證據；又被告以外之人於審判外之陳述，雖
    不符合同法第一百五十九條之一至第一百五十九條之四之規
    定，但經當事人於審判程序同意作為證據，法院審酌該言詞
    陳述或書面陳述作成時之情況，認為適當者，亦得為證據。
    當事人、代理人或辯護人於法院調查證據時，知有第一百五
    十九條第一項不得為證據之情形，而未於言詞辯論終結前聲
    明異議者，視為有前項之同意，刑事訴訟法第一百五十九條
    第一項及第一百五十九條之五分別定有明文。本判決下列所
    引用之各該被告以外之人於審判外之陳述（包含書面陳述）
    ，雖屬傳聞證據，惟當事人於本院審判期日中表示同意作為
    證據方法而不予爭執，本院審酌上開證據資料製作時之情況
    ，尚無違法不當及證明力明顯過低之瑕疵，亦認為以之作為
    證據應屬適當。揆諸前開規定，爰依刑事訴訟法第一百五十
    九條之五規定，認前揭證據資料均有證據能力，先予敘明。
  (二)本件案發情形，業據證人甲○○於原審證稱：伊當時走路正
    要接近機車時，他們有先伸手把伊攔下，問伊是不是甲○○
    ，因為伊不認識他們，所以伊有承認並反問他們是誰，當時
    伊已經靠近伊的機車後面，準備將機車牽出來，所以伊等就
    停在原地談；被告和另一名男子站在伊的旁邊；後來伊等有
    去警衛室，被告有跟過來站在警衛室門口，讓伊沒有辦法離
    去；因為他們的態度擺明不讓伊離開，所以伊認為他們沒有
    先離開，伊也沒有辦法離開等語（詳原審卷第四二至四四頁
    ），核與證人劉成芃於原審證稱：有一個矮胖的人衝過來向
    伊等叫囂，要伊等還錢，拿著本票影本對甲○○說這是你簽
    的對不對，該名男子以臺語說你有沒有要還錢，這時候被告
    就衝出來對甲○○說他是針對甲○○，不是針對伊，並罵甲
    ○○幹他女兒等語，伊就往後退，去板院門口找人保護我們
    ，就找到黃志榮法警；甲○○有說「你閃開，我要走了」，
    但是那二個人還是站在那邊，不讓甲○○離開等語（詳原審
    卷第四五、四六頁）。又證人即台灣板橋地方法院法警黃志
    榮於原審亦證稱：當天伊是值大門警衛二點到四點勤務，在
    下午三點三十八分左右，有一位女子跑來跟伊說她的前夫被
    很多人圍住了，請伊保護他們，叫伊幫忙，伊說伊值大門不
    能離開太久，請她撥一一０，伊走到大門前方，請求協助的
    女子也跟著出來，並指出她前夫的方向，就在我們法院青雲
    路上斑馬線旁邊機車停車格附近。伊就過去看到有一位先生
    坐在機車上，旁邊站了二個人，伊當時把坐在機車上的男子
    請他回到我們的警衛室，後來站在他旁邊的二名男子也有跟
    著過來，之後好像其中一位先生罵坐在機車上的男子，伊當
    時只是把他們勸離，後來隔了約五到十分鐘，伊勸那二名男
    子不要節外生枝，請他們離開，他們有先離開等語（詳原審
    卷第三九至四０頁）。據上，足認本件係被告之友人於上揭
    時地，先伸手攔住告訴人及證人劉成芃後，被告即出面以言
    語向告訴人索討債務，嗣經證人劉成芃向證人黃志榮求助，
    經證人黃志榮將告訴人及證人劉成芃帶至台灣板橋地方法院
    門口之警衛室，被告及其友人亦隨同前往警衛室，經五至十
    分鐘後始離去。另被告之女羅家欣前於九十八年三月間，就
    被告簽發之金額新臺幣（下同）五十萬元本票，向臺灣臺東
    地方法院民事庭聲請強制執行，經上開法院以九十八年度票
    字第六八號民事裁定准予強制執行，嗣經告訴人具狀提出抗
    告，有上開民事裁定及抗告狀一紙附卷可參（見他字卷第三
    ０至三二頁），顯見被告之女與告訴人間確有本票債務糾紛
    ，故堪信被告前開辯稱攔下告訴人係為向之索討債務一語，
    應為真實可採。則被告之友人以手將告訴人攔下，應只是為
    使告訴人停下腳步，其方式尚屬合乎情理，而被告嗣後以言
    語向告訴人索討債務，顯無使用何暴力行為，雖被告及其友
    人當時均站立於告訴人身邊，然並無攔阻告訴人離去之動作
    ，顯見告訴人當時並非不得自由離去，故難認被告或其友人
    上開行為係屬「使用有形暴力」之強暴行為。證人即告訴人
    甲○○雖於原審中一再陳稱：被告表明態度不讓伊等離開；
    伊沒有辦法離去云云（參原審卷第四四頁），然其於原審審
    理中已證稱：一開始他們把伊攔下，之後為上開的對話，後
    來伊等有去警衛室，被告有跟過來站在警衛室門口，讓伊沒
    有辦法離去；伊有說請你閃開，伊不願跟你談，但是他們還
    是站在伊的斜前方一直跟伊說債務問題等語（參原審卷第四
    四頁），嗣其於本院審理時證述：…被告說伊有欠他女兒錢
    ，伊並沒有欠被告的錢，伊等從頭到尾互相沒有碰觸到身體
    等語（參本院卷第二二頁），顯見被告於案發時係一再以言
    語向告訴人索討債務，雖其未據告訴人之請求而離去，然亦
    僅係站立於告訴人身邊，復以言語向告訴人索討債務，從頭
    到尾均未碰觸到告訴人身體，實難認被告上揭行為，已致告
    訴人無法離去現場之結果，且被告上揭消極不離去之行為，
    亦難謂為施有形暴力之強暴行為，揆諸前揭說明，自難認被
    告所為已構成強制罪。
  (三)證人黃志榮固於偵查中證稱：伊當時看到一名男子被二個人
    圍住等語（參他字第七七六三號卷第一八頁），然證人黃志
    榮於原審已證稱：（問：你有無印象那二個人如何圍住坐在
    機車上的人？）好像是各站在機車把手那邊，一左一右等語
    在卷（參原審卷第四０頁），足認證人黃志榮於偵查中所稱
    之「圍住」，係指被告與其友人於案發時有站立於告訴人身
    邊之事實，故公訴人據此推論被告與友人有以身體擋住告訴
    人，阻止其自由離去之情，尚嫌速斷。
  (四)至證人劉成芃雖於原審審理中證稱：於案發時，除被告及其
    友人外，當時另有二名男子云云，然其所證述與證人甲○○
    、黃志榮上開於原審審理中證稱案發時只有被告及其友人一
    名在場等語不符，且當時為被告友人先攔住告訴人，被告隨
    即出現，證人劉成芃所見到之另二名男子只是手插著站在旁
    邊，沒有講話一節，亦據證人劉成芃於原審證述明白（參原
    審卷第四六、四七頁），則縱證人劉成芃於案發時確有見到
    另二名男子，亦難認前揭單純站立於被告附近之二名男子與
    本案有何關連，併此敘明。
四、綜上所述，公訴人提出之證據僅能證明被告之友人確有伸手
    攔住告訴人，由被告以言語向告訴人索討債務之行為，然客
    觀上尚未達到使通常一般之人均不致於有所懷疑，而得確信
    被告確有為強暴行為致妨害告訴人行使權利之程度，而有合
    理懷疑之存在。此外，復查無其他積極證據足資證明被告有
    公訴意旨所指之上開犯行。是被告被訴之犯罪事實，要屬不
    能證明。原審以不能證明被告犯罪而諭知被告無罪之判決，
    核無不合。檢察官上訴指摘原審判決不當，請求撤銷改判，
    為無理由，應予駁回。
據上論斷，應依刑事訴訟法第三百六十八條，判決如主文。
本案經檢察官許仲瑩到庭執行職務。
中    華    民    國    99    年    8    月    10    日
            刑事第十七庭  審判長法  官 王聰明
                                法  官 陳世宗
                                法  官 陳憲裕
以上正本證明與原本無異。
不得上訴。
                                書記官 張玉如
中    華    民    國    99    年    8     月    11    日

司法院資訊處製作；財團法人民間司法改革基金會備份。
